【裁判字號】    95,台上,3130
【裁判日期】    950608
【裁判案由】    違反洗錢防制法
【裁判全文】
最高法院刑事判決            九十五年度台上字第三一三０號
    上  訴  人  丙○○
                        樓之5.
    選任辯護人  張慶宗律師
    上  訴  人
    即丙○○之
    配      偶  丁○○
                        180.
    上  訴  人  甲○○原名廖.
                        162.
                乙○○
                        58巷.
上列上訴人等因違反洗錢防制法案件，不服台灣高等法院台中分
院中華民國九十五年三月二十三日第二審判決（九十四年度金上
訴字第二五五○號，起訴案號：台灣彰化地方法院檢察署九十四
年度偵字第三一二八、四三四三、四九一七號），提起上訴，本
院判決如下：
    主  文
上訴駁回。
    理  由
按刑事訴訟法第三百七十七條規定，上訴於第三審法院，非以判
決違背法令為理由，不得為之。是提起第三審上訴，應以原判決
違背法令為理由，係屬法定要件。如果上訴理由書狀並未依據卷
內訴訟資料，具體指摘原判決不適用何種法則或如何適用不當，
或所指摘原判決違法情事，顯與法律規定得為第三審上訴理由之
違法情形，不相適合時，均應認其上訴為違背法律上之程式，予
以駁回。（一）丙○○上訴意旨略稱：上訴人一再供稱僅負責
領款及匯款，固定抽取所提款項數額之百分之八為酬，則以原判
決附表<下稱附表>二所示匯款新台幣（下同）二千六百六十一萬
八千二百零八元、附表三所示人頭戶匯入金額二千九百九十一萬
三千四百三十七元各乘以百分之八計算，上訴人所獲報酬僅二百
十二萬九千四百五十七元或二百三十九萬三千零七十五元，均未
達五百六十五萬二千二百十四元，原判決僅憑上訴人於第一審時
為求交保之心境下所為超過事實之自白，遽認該五百六十五萬二
千二百十四元為上訴人與乙○○、廖辰晏提領附表二所示被害人
匯入附表三帳戶之款項後所扣下，係洗錢犯罪所得，應發還被害
人，有認定事實與所憑證據不相符合之證據上理由矛盾。又上訴
人早自民國九十一年起即擔任鴻禧 KTV酒店經營幹部，每月業績
可實領一、二百萬元，亦曾於九十年前後擔任上市公司友尚、威
健、豐藝等公司幹部，累積相當多獎金，上開五百六十五萬二千
二百十四元絕大部分係上訴人擔任酒店業績幹部及任職上市公司
所賺得，原審未深入調查，亦未說明上訴人所辯該五百六十五萬
餘元非屬犯罪所得何以不採之理由，有應於審判期日調查之證據
未予以調查及理由不備之違背法令。再上訴人平時與廖辰晏同居
於台北市○○○路○段一一二號九樓之五，上訴人之妻丁○○及
小孩則住居於台北市○○路○段一一六號九樓之一，於該處所查
獲之一百二十三萬七千三百元，事涉丁○○之財產權益，原審未
傳訊丁○○查證該筆款項屬於何人所有，遽認係上訴人犯罪所得
應發還被害人，亦有應於審判期日調查之證據未予以調查之違法
。依原審所提供警方跟監、搜索、扣押過程光碟片勘驗結果，
警方於九十四年四月二十日開始跟監，直至翌（二十一）日下午
近五時許進行搜索上訴人及李正民、乙○○、廖辰晏等人，逮捕
前警方雖曾出示搜索票及拘票，惟警方大批人員在路邊將上訴人
等人壓制進行逮捕，手段實屬過當。依上訴人於警詢之供述，
僅能證明綽號「阿炮」之黃明德曾搭載上訴人前往提款，係臨時
受僱按次計酬之司機；且廖辰晏、乙○○及李正民於警詢所供，
僅能證明或有載廖辰晏去提款，或有參與而已，惟該黃明德究參
與何工作？是否知悉搭載廖辰晏提領款項之原因用途？此乃攸關
黃明德是否為本件常業犯之共犯，在未傳訊黃明德到庭詰問前，
實無積極證據可證明黃明德究有何常業詐欺及洗錢之犯意聯絡及
行為分擔，事涉共犯人數之多寡，原判決謂黃明德受上訴人之邀
參與詐騙集團，認無傳訊黃明德之必要，有應於審判期日調查之
證據未予以調查之違法。原判決於事實欄僅認定上訴人固定抽
取所提領贓款數額百分之八為酬，廖辰晏由上訴人每月供給四、
五萬元生活費用，乙○○自九十三年三月至九月按月向上訴人領
取六萬元酬勞，均以此為常業，並未敘明上訴人有何犯罪習慣，
理由欄僅以「上訴人丙○○自九十二年底至九十四年四月二十一
日十七時五分許為警查獲止，長達一年餘，反覆為社會詐欺之活
動」，即認應諭知刑後強制工作三年，顯見原判決係將常業犯與
犯罪習慣等同以觀，有違刑法第九十條之立法目的，原審未臚列
上訴人有何犯罪習慣之積極證據，有判決不備理由之違誤。上
訴人與李正民、乙○○均一再堅稱僅參與提款及匯款，並未分擔
電話詐騙工作，不知大陸地區電話詐騙集團究以何方式進行詐騙
。上訴人所分擔之行為既僅領款及匯款，且本案所涉被害金額有
證據可查者僅二千九百九十一萬三千四百三十七元，相較於黃枝
成所匯兌金額高達一億八千多萬元，上訴人之情節顯屬輕微，黃
枝成、黃惠禎、鮑首銘、賴錫堅、陳俊翰及林麗雲被訴違反銀行
法部分與上訴人係同案經檢察官提起公訴，黃枝成僅獲判有期徒
刑三年六月，相較於上訴人之有期徒刑六年及刑後強制工作三年
，有失輕重，原審對此未詳附理由，有判決不備理由之違背法令
。廖辰晏與上訴人同居，廖辰晏自九十四年三月起始偶而應上
訴人之要求將提款卡及存摺交予李正民等人，上訴人偶而給付廖
辰晏四、五萬元生活費，該生活費非受僱之代價，廖辰晏根本不
知如何對帳，其警詢所供受上訴人指示將提款卡及存摺交予李正
民等人提領，乙○○將當日全數所得及所有犯罪工具交還給伊，
由伊統一作帳後與大陸上游對帳等情，與事實出入甚鉅，上訴人
一再堅稱並未僱用廖辰晏，廖辰晏亦未曾負責對帳，何以不足採
信，上訴人給予廖辰晏四、五萬元生活費究與詐騙有何關連？原
審不附理由，有理由不備之違背法令。附表一編號四至七之手
機均係上訴人與家人聯絡電話所私用，編號二○為市內電話，早
已故障，編號二二路由器係做為網路電話轉接器，編號三五之記
事本未登載任何與本件有關之內容，均非供本件犯罪之用。上訴
人於原審準備程序當庭勘驗時已多所表達，原審未詳加調查，仍
認係供犯罪所用之物而於判決主文諭知沒收，有應於審判期日調
查之證據未予以調查及理由不備之違背法令。（二）廖辰晏上訴
意旨略稱：原判決事實欄認定「另部分贓款則連同帳戶資料交
由廖辰晏與大陸地區電話詐騙集團成員進行對帳」、「廖辰晏則
與丙○○同居共同生活，並由丙○○每月供給四、五萬元之生活
費用」，惟理由欄並未說明憑以認定之證據及其認定之理由；又
丙○○於警詢所供「廖辰晏是我的女朋友，所以沒有支付薪水」
、「廖辰晏純粹幫我忙」等語，倘若無訛，則上訴人顯僅係單純
幫忙丙○○記帳而未領有任何酬勞或薪水；丙○○於原審九十五
年三月二日審理經詰問時，對於「是否廖辰晏曾與大陸地區之電
話詐騙集團成員進行對帳？並轉由你與大陸地區之電話詐騙集團
成員進行拆帳？」、「廖辰晏有否向你或其他人支領薪水？有否
由你每月供給四、五萬元生活費用？」等問題，均稱「沒有」，
原判決未說明不採之理由，有理由不備之違法。上訴人自始至
終並無支領任何薪水，更無原判決所認定丙○○每月供給四、五
萬元之生活費用，上訴人雖有幫助丙○○從事記帳等工作，然並
無恃此以為生之情形，充其量僅構成刑法第三百三十九條之普通
詐欺罪，不能以常業詐欺之共同正犯相繩，原判決認係常業詐欺
之共同正犯，於法顯有違誤。上訴人自警、偵訊、第一審及原
審歷次審理時對犯罪事實均坦承不諱，並一再表示悔悟之心，且
係本案從事時間最短者，惟原判決對於上訴人之論科，竟與參與
時間較上訴人多達一年之久，且每月領薪十萬元之乙○○僅差四
個月，對此科刑標準未於理由內詳述，有判決不備理由及不適用
法則之違法。上訴人所從事之領錢工作，係在該詐欺集團核心
成員完成詐欺犯罪構成要件行為之後，上訴人與集團成員並無認
識和接觸，不知如何開戶、取得印章、金融卡、存摺、電話號碼
，亦未從事接聽電話等詐騙被害人之行為，自不可能與該集團成
員有犯意聯絡及行為分擔。又倘認為上訴人對前揭犯罪集團之犯
罪事實有認識，然上訴人僅於該集團實施詐騙行為致使被害人陷
於錯誤，並於被害人匯款入帳戶後，單純將該集團核心成員犯罪
所得之金錢代為提領而已，即上訴人主觀上僅受託將贓款提領再
匯款，並非以自己共同犯罪之意思參與，且所參與之提款及匯款
行為均係構成要件以外之行為，應僅構成詐欺罪之幫助犯而已，
惟刑法不處罰「事後幫助」，原審未詳加認定事實及妥為適用法
律，非無違背法令。（三）乙○○上訴意旨略稱：原判決事實
欄認定上訴人將李正民等人所提贓款彙整記帳，惟理由欄所引共
同被告丙○○、廖辰晏於警詢之供述，無一指述上訴人有負責記
帳之行為。丙○○供稱：自九十三年農曆過年後我們開始從事詐
騙集團提領工作，由我一人記帳，後來認識廖辰晏並住在一起後
才由他記帳；廖辰晏供稱：我是自九十四年三月初開始負責作帳
，我曾聽丙○○說在我之前都是由他自己作帳等語，顯見原判決
認定事實與所採證據不相適合。上訴人固於第一審準備程序對
於起訴書犯罪事實予以認罪，惟此係為幫丙○○爭取交保，原審
未調查其他必要證據，率爾認定上訴人有記帳、向大陸地區之電
話詐騙集團回報帳戶是否遭警示及回報提領贓款等犯行，自有適
用法則不當及應於審判期日調查證據未予調查之違法。依原判
決附表一所示扣案物品，關於上訴人部分僅編號三二、三四至三
八等物，其中雖扣得行動電話機（編號三二、三四），惟並無行
動電話 SIM卡或易付卡遭扣案，則上訴人究竟以何方式與大陸地
區之電話詐騙集團聯絡，未見調查，並於理由欄內敘明認定事實
之證據及理由，有應於審判期日調查之證據未予調查及理由不備
之違法。又編號三二、三四所示行動電話機係上訴人私人所使用
，與本件犯罪無關，原判決未說明憑何認定係供犯罪所用或供犯
罪預備之物，逕予宣告沒收，尤屬判決不備理由。（四）丁○○
上訴意旨略稱：原判決認定本案所扣得之五百六十五萬二千二
百十四元為丙○○等人犯罪所得之物，係以丙○○於第一審法院
審理時所為之供述為依據，然理由並未說明如何依丙○○所供「
本案所扣得之物品，都是我用來犯罪所用，或犯罪所得之物」，
得以認定上開金額為犯罪所得之物，顯有理由不備之違誤；且參
諸附表一編號三九支票兩紙，同為本案扣得證物，卻以「並無從
認定丙○○用於本件犯罪所用之物，其更於本院審理時供稱：係
他人開給伊之票據」，遂認為非供犯罪所用之物，而不予宣告沒
收，有理由矛盾之違誤。丙○○於甫遭逮捕偵訊時即稱「警方
有提示拘票，並將我帶到台北市○○○路○段一一二號九樓之五
查扣存簿、現金等物是我所有，錢的部分是要匯至大陸；在台北
市○○路○段一一六號九樓之一查扣現金一百二十萬元左右、支
票一百零五萬元，這些是我太太丁○○所有」，復於原審準備程
序訊問時答稱：「扣押物有些不是我們的，車上的東西是犯罪所
得沒錯……，信義路那邊是我太太的錢，是新鈔，是過年去台灣
銀行換的新鈔，……」。顯見本案所扣得之五百六十五萬二千二
百十四元是否均為犯罪所得，並非無疑。本案所扣得之物品，
丙○○所有部分為附表一編號二至二○、編號二二至三一、編號
三九至四二；依附表一之記載，亦認定編號一之扣案物為廖辰晏
所有，編號三二及三八為乙○○或李正民所有，依法即應分別宣
告沒收，乃原判決竟於主文中不分扣案物所有人為誰，於上訴人
等項下一律宣告沒收，有主文宣示與事實記載及理由說明，不相
一致之違法等語。
惟查：本件原判決撤銷第一審之科刑判決，依牽連犯之法律關係
，從一重仍論處上訴人丙○○、甲○○（原名廖辰晏）、乙○○
（下稱上訴人等）以共同意圖為自己不法之所有，以詐術使人將
本人之物交付為常業罪刑，係以原判決事實欄所載之犯行，業據
上訴人等於第一審供認不諱，所供與上訴人等於警詢及檢察官偵
查中之陳述亦相符合；及依憑共犯李正民於偵查中之供述、證人
即附表二所示編號一至二二二之被害人陳志恒等人之證述暨所提
出之匯款單據、通訊監察作業譯文摘要報告書、扣案證物照片四
張、跟監錄影翻拍照片七十八張、詐欺集團贓款洗錢流向表及所
附匯款單，及扣案之詐騙所得五百六十五萬二千二百十四元（分
別在車牌號碼7790─ＥＧ自用小客車上查獲二十二萬九千元。
丙○○身上查獲四萬三千元。台北市○○○路○段一一二號
九樓之五客廳辦公桌上查獲五萬九千三百元。上址客廳電視櫃
查獲七十一萬一千二百元。上址寢室辦公桌上查獲三百二十五
萬四千一百元。台北市○○路○段一一六號九樓之一查獲一百
二十三萬七千三百元。在0565─ＫＡ自用小客車上查獲十一萬
八千三百十四元）、附表一編號一至二○、編號二二至二七、編
號二九至三八、編號四○、四二所示之物、儲金簿、金融卡、Ｓ
ＩＭ卡等證據資料，為論罪依據。並敘明（一）丙○○於第一審
九十四年九月九日審理時即坦承「我認罪，檢察官起訴之事實，
是正確的，起訴書附表一所示的帳戶是對方提供的，我使用這些
帳戶都有經過所有人同意，本案所扣得的物品都是我用來犯罪所
用，或犯罪所得之物品，我犯罪所得之金額（即報酬）是以起訴
書附表一所示的金額，合計後乘以百分之八來計算」等語。參以
經警查獲時係駕駛其配偶丁○○所有7790─ＥＧ號自用小客車犯
案，於車內查獲部分贓款，然丁○○聲請發還上開車輛之聲請狀
所載住址為「桃園縣龍潭鄉○○路一八○巷二弄一二號」，並非
丙○○所指之台北市○○○路」或「忠孝東路」前址，已難認丁
○○係住居於台北市上址；況依大部分現金均在丙○○位於台北
市○○○路○段一一二號九樓之五住處及7790─ＥＧ號、0565─
ＫＡ號自用小客車上查獲，並無證據證明丙○○於第一審之供述
有何不實，其嗣後空口翻稱扣案之現金，非犯罪所得，自無可採
。上開扣案之五百六十五萬二千二百十四元，既係上訴人等於提
領附表二被害人之贓款，於匯入附表三帳戶所扣留之款項，屬於
被害人所有，自應發還被害人。（二）刑法上所謂常業犯，指反
覆以同種類行為為目的之社會活動之職業性犯罪而言，至於犯罪
所得之多寡，是否恃此犯罪為唯一之謀生職業，則非所問，縱令
兼有其他職業，仍無礙於該常業犯罪之成立。依上訴人等之詐騙
手法分工細膩，復有附表一所示之犯罪工具，足認渠等係反覆從
事以詐欺取財為目的之社會活動之職業性犯罪，並非偶發性之普
通詐欺取財罪行，顯有恃此以為常業之意思及行為。且丙○○自
九十二年底至九十四年四月二十一日為警查獲止，反覆為詐欺之
社會活動，長達一年餘，縱令另有從事其他酒店工作或擔任上市
公司之幹部等職，仍無解其常業詐欺犯罪之認定。（三）黃明德
即綽號「阿炮」之男子經原審傳喚未到庭，然黃明德確有參與本
案常業詐欺犯行，除據李正民於偵查中陳述明確，復經乙○○、
廖辰晏供稱無訛，已足認其參與犯行之事證明確，為共犯之一，
自無再予傳訊之必要。（四）審酌丙○○自承其詐騙所得悉數供
作生活費用，每月約至酒店消費十萬元（見第一審卷<一>第一七
七頁），應負常業詐欺罪責，且擔任籌劃犯罪之時日長達一年餘
，受害人數眾多，顯亦有犯罪之習慣，僅賴刑之執行，實不足以
徹底根絕惡性，應藉保安處分之強制力，令其參與勞動，訓練其
職業技能並養成勞動習慣，改正不良習性，使之將來能適應社會
生活，除宣告有期徒刑外，併依刑法第九十條規定諭知應於刑之
執行完畢或赦免後，令入勞動場所強制工作，期間為三年，期能
矯治。對於上訴人等事後否認犯行所持之辯解為不可取，悉依卷
證逐一指駁說明，所為論述與論理法則、經驗法則及證據法則皆
無違背。按共同正犯，係共同實施犯罪行為之人，在共同意思範
圍內，各自分擔犯罪行為之一部，相互利用他人之行為，以達其
犯罪之目的，其成立不以全體均行參與實施犯罪構成要件之行為
為要件。原判決論處上訴人等以共同常業詐欺罪刑，係綜合上開
事證，本於推理作用，確認上訴人等所參與之大陸地區電話詐騙
集團，在台灣地區係以丙○○為負責人，而以原判決事實欄所載
之分工方法，以遂行該電話詐騙集團詐欺台灣地區附表二所載之
被害人及金額，雙方再予對帳、拆帳比例分贓等情，詳敘已具有
相互利用其合同意思所為，應負共同正犯之責所憑之證據及得心
證理由。乃原審取捨證據及證據證明力判斷職權之合法行使，所
為論斷，並不悖乎一般經驗法則，自不得任意指為違法。又原判
決認定丙○○每月供給其同居女友廖辰晏四、五萬元生活費，及
乙○○記帳一節，於理由內已分別引述廖辰晏於警詢供稱「丙○
○會給我生活費」、李正民於偵查中所供「（帳冊是每天記錄提
領多少？）答：是乙○○負責記帳」等語予以說明（見原判決第
十一頁第十八、十九行，第十七頁第六、七行）。況丙○○亦不
否認廖女之生活費係四、五萬元，且依原判決之認定，縱認記帳
者尚有丙○○或其同居人，仍難謂此部分認定有何理由不備之違
法。卷查並未發現司法警察於拘提、搜索上訴人等時有逾越必要
程度之情形，丙○○徒指警方執行手段過當，亦非依卷存資料具
體指摘原判決違背法令。按得為沒收之物，與其犯罪是否具有直
接關連性，不以經嚴格證明為必要。原判決係依憑上訴人等於第
一審之供述及其他相關事證，憑以認定附表一編號一至二○、編
號二二至二七、編號二九至三八、編號四○、四二所示之物，為
附表一「扣案物所有人」欄所載之丙○○或廖辰晏或乙○○等人
所有，且為共同供本件犯罪所用之物，依刑法第三十八條第一項
第二款規定，於上訴人等所宣告之主刑項下諭知沒收，並無不合
。而扣案之五百六十五萬二千二百十四元既係被害人所有之款項
，應予發還，自無再傳喚丁○○為無益調查之必要。關於刑之量
定，係實體法上賦予法院得為自由裁量之事項，原判決於量刑時
，已就丙○○、廖辰晏之犯罪情節、犯後態度等一切情狀，予以
綜合考量，在法定刑內科處其刑，未有逾越法律所規定之範圍，
亦無濫用其權限之情形。至丙○○所指之黃枝成等人違反銀行法
個案與本件犯罪情節既有不同，自無從比附援引，單就科刑輕重
之朋比為爭執，自非適法之第三審上訴理由。其他上訴意旨則係
對原審採證認事職權之適法行使，及原判決已調查明確並說明論
駁之事項，徒憑己見重為事實上之爭辯，核與法律規定得為第三
審上訴理由之違法情形，不相適合，應認上訴人等及丁○○之上
訴為違背法律上之程式，予以駁回。
據上論結，應依刑事訴訟法第三百九十五條前段，判決如主文。
中    華    民    國  九十五  年    六    月    八    日
                      最高法院刑事第七庭
                          審判長法官  呂  潮  澤
                                法官  吳  昆  仁
                                法官  孫  增  同
                                法官  趙  文  淵
                                法官  吳      燦
      本件正本證明與原本無異
                                      書  記  官
中    華    民    國  九十五  年    六    月   十二   日
                                                  Ａ


司法院資訊處製作；財團法人民間司法改革基金會備份。
